臺灣板橋地方法院民事判決　　　　　　　95年度家訴字第78號
原　　　告　丙○○
訴訟代理人　蔡雲璽律師
被　　　告　戊○○
　　　　　　丁○○
前列二人共同
訴訟代理人　成介之律師
複代理人　　甲○○
　　　　　　乙○○
上列當事人間請求給付遺產事件，於民國96年3 月1 日經言詞辯
論終結，本院判決如下：
    主      文
被告應給付原告新臺幣捌拾柒萬壹仟陸佰貳拾肆元，及自民國九
十五年五月三十一日起至清償日止按年息百分之五計算之利息。
原告其餘之訴駁回。
訴訟費用由被告負擔十分之九，餘由原告負擔。
    事實及理由
一、原告主張：
（一）緣被繼承人盧夢珠於民國92年6 月12日死亡，盧夢珠共有
      兄弟姊妹等五位繼承人即原告、訴外人盧瑞麟、盧兆麟、
      彭盧之玲、盧曼莉。
（二）被繼承人盧夢珠死亡時遺有如附件所示之遺產，其遺產總
      額為新台幣（下同）13,855,229元，然盧夢珠生前即91年
      5 月3 日及同年7 月26日曾自書遺囑，於該遺囑中指定被
      告二人為遺囑執行人，由被告負責執行遺產之分配等事宜
      。詎被告自盧夢珠死亡迄今已近3 年時間，遲遲未能按系
      爭遺囑內容交付遺產，嗣經原告委由律師寄發存證信函，
      要求其等儘速分配遺產，亦遭被告悍然拒絕。
（三）被繼承人盧夢珠生前所立之遺囑內容，係將所有遺產均分
      配予被告、盧曼莉、曾艾婷及慈善機構等原告以外之人，
      顯已侵害原告依法得享有之特留分權，原告除已依法向原
      告及受遺贈人行使扣減權外，原告就特留分遭侵害之範圍
      內，當有權利請求被告交付遺產。從而，原告基於繼承人
      之身分，其特留分因被繼承人盧夢珠所為之遺贈，致應得
      之數不足，按其不足之數，由遺贈財產予以扣減之後，請
      求身為遺囑執行人之被告交付923,682 元（計算式：遺產
      總額13,855,229元÷5 人×1/3 ＝923,682 元，元以下四
      捨五入）。
（四）為此提起本件訴訟，聲明：(1)被告應給付原告923,682 元
      及自起訴狀繕本送達被告之翌日起至清償日止按年息百分
      之五計算之利息。(2)訴訟費用由被告負擔。
二、被告則以下列陳詞置辯，並聲明：(1)駁回原告之訴。(2)訴訟
    費用由原告負擔。
（一）被繼承人盧夢珠確為盧馴、黃容芬所生之女，然原告並非
      盧夢珠之弟，因被告業經出養予他人，在法律上並非盧夢
      珠之弟。
（二）被告於繼承開始後，即陸續支付被繼承人盧夢珠之遺產稅
      稅金527,390 元、滯納遺產稅稅款及財務罰鍰20,801元、
      92年至95年地價稅稅金9,832 元、93年至95年房屋稅稅金
      9,856 元、律師公費1,014,752 元、喪葬費用212,900 元
      、匯費90元等繼承費用共計1,795,621 元，此等費用應由
      遺產中支付，則原告主張之特留分金額應扣除此等費用。
三、關於原告與被繼承人盧夢珠之關係乙節：
    原告主張其與盧夢珠均係盧馴（男，5 年12月15日生，已於
    75年10月3 日死亡）、黃容芬（女，11年12月1 日生，已於
    91 年3月25日死亡）所生之子女，原告並為盧夢珠之弟之事
    實，然被告雖自認盧夢珠為盧馴、黃容芬所生之女，卻否認
    原告為盧夢珠之弟，辯以被告業經出養予他人，在法律上並
    非盧夢珠之弟云云。惟原告主張之此部分事實，業據原告提
    出戶籍謄本、遺產稅繳稅證明書影本、血親鑑定報告等件為
    證。且原告前已向台灣士林地方法院提起確認親子關係之訴
    ，經該院以94年度親字第15號判決確認原告與其原戶籍登記
    之生母趙鳳儀間之親子關係不存在，而與盧馴、黃容芬間之
    親子關係存在，並已於94年12月6 日判決確定，此有原告提
    出之台灣士林地方法院94年度親字第15號民事判決、確定證
    明書等件在卷可憑，且被告對於原告已出養予他人之事實，
    並未舉證以實其說，自難遽予採信。準此，原告在法律上即
    與盧馴、黃容芬有親子關係，並與盧夢珠有姊弟關係，至為
    明確。
四、關於被繼承人盧夢珠死亡後，原告為法律上之繼承人乙節：
（一）原告主張盧夢珠於92年6 月12日死亡，並無子女、配偶，
      且父母均已死亡，除原告外，尚有兄弟姊妹即訴外人盧瑞
      麟、盧兆麟、彭盧之玲、盧曼莉等人之事實，業據原告提
      出戶籍謄本、遺產稅繳稅證明書影本為證，並為被告所不
      爭執，自應認為真實。
（二）按遺產繼承人，除配偶外，依左列順序定之：一　直系血
      親卑親屬。二、父母。三、兄弟姐妹。同一順序之繼承人
      有數人時，按人數平均繼承，民法第1138條、第1141條前
      段分別定有明文。被繼承人盧夢珠於92年6 月12日死亡時
      ，既無直系血親卑親屬、配偶，父母復已死亡，惟尚有包
      括原告在內之兄弟姊妹共五人，依上開規定，被繼承人盧
      夢珠所遺留之遺產自應由原告及其他兄弟姊妹共同平均繼
      承，每人應繼分各為五分之一。
五、關於被告二人為被繼承人盧夢珠以遺囑所指定之遺囑執行人
    乙節：
（一）原告主張被繼承人盧夢珠於生前即91年5 月3 日、91年7
      月26日書立遺囑，指定被告戊○○、丁○○二人為遺囑執
      行人，由被告負責執行遺產之分配等事宜之事實，業據原
      告提出盧夢珠之遺囑影本、存證信函影本等件為證，復為
      被告所不爭執，自應認為真實。
（二）按遺囑人得以遺囑指定遺囑執行人，或委託他人指定之。
      遺囑執行人有管理遺產，並為執行上必要行為之職務。遺
      囑執行人因前項職務所為之行為，視為繼承人之代理。遺
      囑執行人有數人時，其執行職務，以過半數決之，民法第
      1209條第1 項、第1215條、第1217條前段分別定有明文。
      遺囑人自得以遺囑自為指定遺囑執行人，且得指定數人為
      遺囑執行人。本件被繼承人盧夢珠既以遺囑指定被告二人
      為遺囑執行人，被告自得執行遺囑執行人之職務。
六、關於原告應得之特留分價額乙節：
（一）被繼承人盧夢珠遺留之遺產範圍及價額：
      原告主張被繼承人盧夢珠死後遺留有如附件所示之遺產，
      其遺產價額為13,855,229元之事實，業據原告提出遺產稅
      繳稅證明書影本1 份為證，並為被告所不爭執，自堪信為
      真實。是本件被繼承人盧夢珠所遺留之遺產價額應以13,
      855,229 元定之。
（二）應自被繼承人盧夢珠之遺產中支付之繼承費用：
  １、被告抗辯其於繼承開始後，即陸續支付被繼承人盧夢珠之
      遺產稅稅金527,390 元、滯納遺產稅稅款及財務罰鍰20,
      801 元、92年至95年地價稅稅金9,832 元、93年至95年房
      屋稅稅金9,856 元、律師公費1,014,752 元、喪葬費用
      212, 900元、匯費90元等繼承費用共計1, 795,621元等情
      ，並提出遺產管理費用表、財政部台北市國稅局繳款書影
      本、台北市稅捐稽徵處地價稅繳款書影本、台北市稅捐稽
      徵處房屋稅繳款書影本、律師公費收據影本、喪葬費用收
      據影本等件為證。經核該等證據與原告抗辯已支出之相關
      費用金額相符，應堪信為真實。
  ２、按關於遺產管理、分割及執行遺囑之費用，由遺產中支付
      之。但因繼承人之過失而支付者，不在此限，民法第1150
      條定有明文。所謂遺產管理之費用，係指遺產保存上所必
      要不可欠缺之一切費用，例如：事實上之保管費用、納稅
      、訴訟費用、清算費用等。所謂執行遺囑之費用，凡屬於
      執行遺囑所需一切費用皆包括在內。又被繼承人死亡後，
      已喪失其作為債權債務主體之權利能力，第三人如有為被
      繼承人支付喪葬費用者，該第三人非可認為被繼承人之債
      權人。至該項喪葬費用應如何支付，現行民法並無明文規
      定，亦無解釋判例可資遵循。惟喪葬費用係與繼承開始有
      關聯之債務，其支出之原因與必要性與民法第1150條所列
      舉之各項費用相同，另參酌遺產及贈與稅法第17條第1 項
      第9 款規定被繼承人之喪葬費用由繼承財產扣除之內容及
      外國立法例，喪葬費用應解釋為繼承費用，依民法第1150
      條規定，由遺產中支付之，此合先敘明。
  ３、經核被告於繼承開始後，陸續支付被繼承人盧夢珠之遺產
      稅稅金527,390 元、滯納遺產稅稅款及財務罰鍰20,801元
      、92年至95年地價稅稅金9,832 元、93年至95年房屋稅稅
      金9, 856元、喪葬費用212,900 元、匯費90元等費用共計
      780,869 元，應屬民法第1150條所定之繼承費用，是被告
      抗辯此等費用應由被繼承人盧夢珠之遺產中支付之，自屬
      可採。
  ４、關於被告抗辯之律師公費1,014,752 元部分，固據被告提
      出律師公費收據影本為證，然核其所涉訴訟之性質，無非
      係被告就其被訴刑事偽造文書等案件及確認遺囑真偽、確
      認遺囑執行人身分存在等民事事件，基於應訴之考量，而
      自行委任律師代理為訴訟行為，應認與基於管理遺產之必
      要而支出訴訟費用有別，自難認因該等訴訟所支出之律師
      公費屬繼承費用，依法尚無從由被繼承人盧夢珠之遺產中
      支付之。是被告抗辯原告主張之特留分金額應扣除律師公
      費，核無足採。
（三）原告應得特留分之算定：
  １、按繼承人之特留分，依左列各款之規定：四、兄弟姊妹之
      特留分，為其應繼分三分之一，民法第1223條第４款定有
      明文。本件原告為被繼承人盧夢珠之弟，盧夢珠之繼承人
      包括原告在內共計五人，故原告之特留分即為其應繼分（
      1/5） 三分之一。
  ２、本件被告所辯律師公費以外之其他繼承費用共計780,869
      元既應由被繼承人盧夢珠之遺產中支付，原告主張之特留
      分金額自應扣除此等費用。亦即，原告應得之特留分價額
      為871, 624元（計算式：扣除繼承費用後之遺產總額13,0
      74,360元《13,855,229元－780,869 元＝13,074,360 元
      》÷5 人《繼承人五人》×1/3 《原告特留分為其應繼分
      1/3 》＝871, 624元）。
七、關於被繼承人盧夢珠所為之遺贈是否已侵害原告之特留分乙
    節：
（一）被繼承人盧夢珠所為遺贈之範圍及價額：
      原告主張被繼承人盧夢珠生前所立之遺囑內容，係將所有
      遺產均分配予被告、盧曼莉、曾艾婷及其他慈善機構等原
      告以外之人之事實，業據原告提出盧夢珠之遺囑影本為證
      ，復為被告所不爭執，自應認為真實。
（二）被繼承人盧夢珠所為之遺贈已侵害原告之特留分：
      原告為被繼承人盧夢珠之繼承人，其應得之特留分價額為
      871,624 元，然盧夢珠所立遺囑係將所有遺產均分配於原
      告以外之人或機構，原告則分文未得，故被繼承人盧夢珠
      所為遺贈顯已致原告應得之數不足，原告自有特留分遭侵
      害之情事。
八、關於原告是否已行使扣減權乙節：
（一）特留分扣減權之性質：
      按被繼承人因遺贈或應繼分之指定超過其所得自由處分財
      產之範圍，而致特留分權利人應得之額不足特留分時，特
      留分扣減權利人得對扣減義務人行使扣減權。是扣減權在
      性質上屬於物權之形成權，一經扣減權利人對扣減義務人
      行使扣減權，於侵害特留分部分即失其效力。且特留分係
      概括存在於被繼承人之全部遺產，並非具體存在於各個特
      定標的物，故扣減權利人苟對扣減義務人行使扣減權，扣
      減之效果即已發生，其因而回復之特留分乃概括存在於全
      部遺產，並非具體存在於各個標的物，最高法院91年度台
      上字第556 號著有判決可資參照。是特留分扣減權之性質
      屬於物權之形成權。
（二）原告行使扣減權之對象：
      扣減係有相對人之單獨行為，其相對人原則上為侵害特留
      分之人。惟本件被繼承人盧夢珠有以遺囑指定遺囑執行人
      即被告二人，依法原告自得以被告為相對人作為特留分扣
      減權行使之對象。
（三）原告行使扣減權之方法：
      扣減權之性質應解釋為物權之形成權，已如前述，其行使
      自不以起訴為必要。亦即，依特留分權利人之一方意思表
      示，即得使特留分不足部分之遺贈失其效力。
（四）原告已行使扣減權：
      原告主張其前已委由律師寄發存證信函，對被告行使特留
      分扣減權之事實，業據原告提出其委託尚弘法律事務所林
      淑惠律師所寄發之存證信函影本1 份為證，並為被告所不
      爭執，自堪憑信。足認原告已依法行使扣減權，其被侵害
      之部分當然復歸於特留分權利人即原告。
九、關於原告得請求返還之標的物乙節：
（一）原告已行使扣減權，被繼承人盧夢珠之遺產於原告之特留
      分範圍內，已回歸為原告所有，原告自得就此部分行使返
      還之請求。
（二）按繼承人於遺囑執行人執行職務中，不得處分與遺囑有關
      之遺產，並不得妨礙其職務之執行，民法第1216條定有明
      文。解釋上，遺囑執行人執行職務時，如有執行標的以外
      之遺產，依繼承人請求，應將該財產交付於繼承人。申言
      之，繼承人就與遺囑無關之遺產，並不喪失其管理處分權
      及訴訟實施權，是同法第1215條所定遺囑執行人有管理遺
      產之權限，即應以與遺囑有關者為限，逾遺囑範圍之遺產
      ，其管理處分及訴訟實施權並不歸屬於遺囑執行人。準此
      ，原告基於繼承人之身分，自得請求遺囑執行人即被告交
      付特留分範圍內之遺產。
（三）次按特留分之扣減，固以返還現物為原則，然受遺贈人得
      否以價額補償，以免除返還現物之義務，則不無疑義。以
      本件為例，被繼承人盧夢珠遺贈之財產包括數筆不動產及
      動產，若要求為現物之返還，對於受遺贈人即有不便及困
      難。依民法第1225條之規定，受遺贈人有數人時，僅得依
      受遺贈人所得遺贈價額比例扣減以觀，特留分權利人如已
      充分取得特留分之價額，則應以此為滿足。且由受遺贈人
      依價額補償而取得現物，通常較合於遺囑人之本意；何況
      特留分原係以遺產之一定比例保障繼承人，自不妨還原為
      價值、價額之權利（參照學者陳棋炎、黃宗樂、郭振恭三
      人合著『民法繼承新論』，95年1月修訂三版二刷，第419
      頁）。準此，特留分雖屬被繼承人必須就其遺產保留一定
      財產於繼承人之比例，而概括存在於被繼承人之全部遺產
      上，然繼承人仍得要求受遺贈人以價額予以補償。本件原
      告應得之特留分價額既為871,624元，原告自得要求被告
      交付此一價額。
十、綜上，原告已依法向被告行使扣減權，原告就特留分遭侵害
    之範圍，即有以繼承人之身分請求被告交付特留分價額之權
    利。從而，原告基於繼承人之身分，於行使扣減權後，基於
    物上請求權之法律關係，請求遺囑執行人即被告交付特留分
    價額871,624 元，及自起訴狀繕本送達被告後之95年5 月31
    日起至清償日止按年息百分之五計算之利息，為有理由，應
    予准許，逾此範圍之請求，則無理由，應予駁回。
十一、本件事證已臻明確，兩造其餘主張、陳述及所提證據，經
      審酌與本院前揭判斷不生影響，毋庸再予審酌，併予敘明
      。
十二、據上論結，本件原告之訴為一部有理由，一部無理由，依
      民事訴訟法第85條第1 項前段、第79條，判決如主文。
中　　華　　民　　國　　96　　年　　3 　　月　　20　　日
                  家事法庭    法　官　郭光興
以上正本係照原本作成
如對本判決上訴，須於判決送達後20日內向本院提出上訴狀
中　　華　　民　　國　　96　　年　　3 　　月　　23　　日
                    　　　　　書記官　翁子婷
